【裁判字號】    93,易緝,22
【裁判日期】    951027
【裁判案由】    背信
【裁判全文】
臺灣高雄地方法院刑事判決              93年度易緝字第22號
公  訴  人  臺灣高雄地方法院檢察署檢察官
被      告  己○○
選任辯護人  楊昌禧律師
選任辯護人  梁育誠律師
上列被告因背信案件，經檢察官提起公訴（起訴案號：臺灣高雄
地方法院檢察署89年度偵字第26507 號，暨移送併辦案號：同上
署89年偵字第26508 號），本院判決如下：
    主  文
己○○犯背信罪，處有期徒刑壹年。
    事  實
一、緣己○○係從事代書業務，於民國84年2 月間許，受甲○○
    等兄弟暨戊○○之委任，代為辦理甲○○未保存登記之二樓
    磚造建築物【即門牌為高雄縣林園鄉○○村○○路145 巷13
    號房屋】占有坐落高雄縣林園鄉○○○段中坑門小段第119
    之1 號地號土地上、戊○○現占有使用之基地係坐落上開地
    段第119 號地號土地上之土地繼承、並按實際使用現況辦理
    分割登記，使其所實際使用之部分與分割後登記之部分能登
    記為同一人名義，俾便甲○○上開建築物、戊○○現占有使
    用之基地，均各自坐落在分割後基地上之同一人所有權名義
    人為甲○○、戊○○，渠等經商議後，遂將印鑑章、印鑑証
    明書等相關文件交付之，並共同委託代書己○○辦理土地分
    割事宜。又己○○明知甲○○上開第119 之1 號地號土地上
    建築物及其基地、戊○○種植農作物占有上開第119 號地號
    土地之空地使用現況【詳如附件（二）簡略圖所示之戊○○
    占用空地、甲○○占用二樓磚造之位置】，均係全體共有人
    原就系爭土地已有各自使用範圍，並於其上各自建屋居住或
    占有使用，詎己○○取得甲○○、戊○○所交付之相關文件
    後，隨即向地政機關辦理繼承、分割登記，惟未依甲○○、
    戊○○上開委任目的處理事務，亦未先繪製土地分割圖，亦
    未經渠二人同意逕自將上開地段第119 號及第119 之1 號土
    地，於84年2 月24日合併分割為增加第119 之8 、9 、10、
    11、12、13號等地號，而第119 之1 號土地併入第119 號地
    號土地之內，而無此第119 之1 號地號；又第119 之11號土
    地於84年5 月13日又分割增加119 之14、15號二筆土地；而
    第119 號、第119 之10號二筆土地，並於84年4 月20以買賣
    為原因日登記在不知情之人頭戶石宏文名下，並於84年5 月
    20日，將該地號土地設定地上權10萬元及抵押540 萬元予丁○○，是己○○為使石宏文合夥而避免共有人意見分岐，俾
    以早日取得代書費及自己購買上開部分土地之權利持分，遂
    違背其忠誠執行受託業務之義務，而意圖損害委託人甲○○
    、戊○○，故意不告知上開第119 之1 號土地併入第119 號
    地號土地之內，而無此第11 9之1 號地號，及第119 號地號
    土地業已於84年4 月20日登記在不知情之人頭戶石宏文名下
    ，渠二人上開土地分割後之增減變更情形，均未受告知。嗣
    於85年10月30日，上開第11 9號、第119 之10號二筆土地遭
    債權人聲請拍賣，由趙竟瀠（原名趙靜螢）拍定，致使戊○○占用上開第119 號地號上之空地無從使用，而移轉登記為
    他人所有之損害、甲○○上開建築物亦遭臺灣高等法院高雄
    分院民88年度上字第25號民事判決甲○○無權占有應拆屋還
    地，並經本院89年度執字第19249 號民事執行事件，於91年
    10月2 日，執行甲○○上開無權占有拆屋還地完畢，另戊○○種植農作物占用上開第119 之11號土地，則於84年2 月14
    日繼承登記予案外人丙○○，再於84年4 月10日設定抵押權
    於案外人吳周素英，足生甲○○、戊○○等人財產上之損害
    。
二、案經甲○○、戊○○訴由臺灣高雄地方法院檢察署檢察官偵
    查起訴。
    理  由
壹、程序方面
一、按刑事訴訟法第302條第1款規定，案件曾經判決確定者，應
    諭知免訴之判決，係以同一案件，已經法院為實體上之確定
    判決，該被告應否受刑事制裁，即因前次判決而確定，不能
    更為其他有罪或無罪之實體上裁判。此種情形，係因審判不
    可分之關係，在審理事實之法院，對於全部犯罪事實，按照
    刑事訴訟法第267 條規定本應予以審判，故其確定判決之既
    判力，亦自應及於全部之犯罪事實。若非同一案件，而屬另
    一犯罪，檢察官或自訴人如就此部發生之事實依法起訴，既
    不在曾經確定判決之範圍以內，受訴法院自仍應為有罪或無
    罪之實體上裁判，有最高法院81年度台非字第262 號判決意
    旨參照。查被告己○○前於86年間，固因詐欺案件，經臺灣
    高等法院高雄分院以88年度上易字第962 號判處有期徒刑1
    年4 月，並於89年11月8 日確定，惟該案之犯罪事實：係被
    告己○○「意圖為自己不法之所有，於81年12月21日，夥同
    不知情之郭水香前往鄭福淇位於屏東縣林邊鄉○○村○○路
    1 巷22之3 號住處，向鄭福淇佯稱：郭水香係鄭福淇亡妻黃
    思縛之姪子，因要在渠共有之前揭土地上興建房屋，須要共
    有人鄭福淇蓋章同意始能興建，並要鄭福淇出具印鑑證明書
    等語，鄭福淇不疑己○○有詐，即提供其印鑑供其使用，並
    申領印鑑證明交付己○○」，與本件起訴事實：係認被告己○○「意圖為自己不法之利益，於84年2 月間許，接受甲○○等兄弟暨戊○○之委託，代為辦理前開土地之繼承、並按
    實際使用現況辦理分割登記等事宜，竟未按其受委託處理事
    務之本旨執行，於甲○○兄弟、戊○○等人分別交付印鑑證
    明等相關文件資料後，擅自違背其任務，未經協調土地共有
    人之同意，即任意辦理繼承、分割登記等情」間，二者之犯
    罪時間相距為2 年6 月以上，且二罪之被害人、構成要件、
    犯意及所侵害之法益均非屬實質上一罪之案件、亦無裁判上
    一罪之關係，本件自無上開88年度上易字第962 號判決之受
    確定判決效力所及之問題，辯護人以此為辯，尚非可採，合
    先敘明。
二、按被告以外之人於審判外之言詞或書面陳述，除法律有規定
    者外，不得作為證據，刑事訴訟法第159條第1項定有明文。
    然被告以外之人於審判外之陳述，雖不符前四條之規定，而
    經當事人於審判程序同意作為證據，法院審酌該言詞陳述或
    書面陳述作成時之情況，認為適當者，亦得為證據。當事人
    、代理人或辯護人於法院調查證據時，知有第159條第1項不
    得為證據之情形，而未於言詞辯論終結前聲明異議者，視為
    有前項之同意，刑事訴訟法第159條之5亦定有明文。此立法
    意旨在於傳聞證據未經當事人之反對詰問予以核實，原則上
    先予排除。惟若當事人已放棄反對詰問權，於審判程序中表
    明同意該等傳聞證據可作為證據；或於言詞辯論終結前未聲
    明異議，基於尊重當事人對傳聞證據之處分權，及證據資料
    愈豐富，愈有助於真實發見之理念，且強化言詞辯論主義，
    使訴訟程序得以順暢進行，上開傳聞證據亦均具有證據能力
    。是卷附被害人甲○○、戊○○被背信之書證：臺灣高雄地
    方法院檢察署88年度偵字第13688 號卷附上開中坑門小段分
    割前後之附表、系統圖、戶籍謄本、80年至83年地價稅繳款
    書影本、本院86年易字第5322號判決書；同上署88年度偵字
    第26507 號卷附之臺灣高等法院高雄分院88年度上易字第96
    2 號判決書、買賣契約書（73年1 月24日、訂約人陳見來、
    甲○○、伍福居、伍玉源、伍玉樹）、中坑門小段119 及11
    9 之1 繼承登記詳細表、81年12月21日被告與鄭福淇之協議
    書、中坑門小段之土地登記簿、鄭福淇之土地所有權狀、鳳
    山地政事務所89年11月17日（89）鳳地所政字第20683 號函
    及90年3 月13日 (90) 鳳地所一字第4275號函；同上署89年
    偵字第26508 號卷附之鳳山地政事務所90年5 月9 日 (90)
    四字第8067號函；本院93年易緝22號卷附之鳳山地政事務所
     (90) 鳳地所一字第14844 號函；另本院依職權調卷證之同
    上署87年偵字23886 號卷、86年偵字第7167號卷、86 年 偵
    續字第370 號卷、本院86年訴字第174 號卷，臺灣高等法院
    高雄分院94年上更（二）字第167 號卷、86年上訴字第1282
    號卷、91年上更（一）字第67號卷，本院94年執他字第3768
    號卷、89年執字第19 249號卷，臺灣高等法院高雄分院86年
    上易字第962 號卷、同上署86年偵字第4451號卷，本院86年
    易字第5322號卷、93年執緝字第40號卷、90年執字第6326號
    卷、86年聲字第564 號卷、86年偵字第2847號卷等卷內檢附
    之土地登記申請書、規費單據、土地增值稅繳款單、所有權
    移轉契約書、地上權設定契約書、土地登記申請書、切結書
    、戶口名簿、81年12月21日之分割協議書等【詳見上開88年
    度偵字第13688 號卷第1 頁至第5 頁、第6 頁至第8頁 、第
    9 頁、第10頁至16頁、第19頁至第21頁、第22頁、第23至第
    28頁；上開89年偵字第26507 號卷第2 頁至第7 頁、第52頁
    、第70頁、第82-4頁、第83至第88頁、第89頁至第93頁、第
    94頁至第95頁、第135 頁；上開89年偵字第26508 號卷第98
    頁；上開93易緝字第22號卷(一)第36頁；上開94年上更 (二)
    字第167 號卷第30頁、第56頁、第57頁至第60頁、第61頁；
    臺灣高等法院高雄分院88年上易字第962 號卷(一)第225 頁、
    第227 頁至第231 頁、第232 頁、第233 頁、第235 頁至第
    239 頁；臺灣高等法院高雄分院88年上易字第962 號卷(三)第
    623 頁】，是本件被告及其選任辯護人於本院94年9 月13日
    準備程序、95年10月17日審判程序訊問時供稱：對卷附之證
    據都沒有意見等語（見本院93易緝字第22號卷(一)第264 頁；
    93年易緝字第22號卷(二)第52頁至第54頁），本院審酌該書面
    陳述作成時之情況，亦認為適當，爰依刑事訴訟法第159 條
    之5 規定，上開書證，均具有證據能力，自得為證據。
三、按被告以外之人於偵查中向檢察官所為之陳述，除顯有不可
    信之情況者外，得為證據，刑事訴訟法第159 條之1 第2 項
    固定有明文。惟被害人對於被告而言，為被告以外之第三人
    ，本質上屬於證人，依刑事訴訟法第一百五十八條之三規定
    ，其供述依法應具結，否則不得作為證據。本件證人甲○○
    於上開偵查中所為之陳述，對被告而言，屬被告以外之人於
    偵查中向檢察官所為之陳述，經查並未依法具結，其供述並
    無證據能力，併此敘明。
貳、實體方面
一、訊據被告己○○固坦承受甲○○兄弟及戊○○之委託，辦理
    高雄縣林園鄉○○○段中坑門小段第119 號、第119 之1 至
    4 號、第119 之6 、第119 之7 號地號等七筆土地（面積共
    約1274坪左右）之土地繼承、分割登記不諱，惟否認有何背
    信之犯行，辯稱：甲○○兄弟向陳見來買受之土地持分，我
    有先辦妥陳見來部分土地之繼承、分割登記後再移轉登記予
    甲○○兄弟，面積是458 平方公尺，與甲○○兄弟所購得之
    24分之3 持分是一樣的；但甲○○一直爭執他實際佔用部分
    與我辦理分割部分不符，實際上是他另行佔用許月、許永土
    地，是無權佔有；至於戊○○部分是繼承陳添丁之應繼分24
    分之3 ，他們分割後所得之土地係上開地段第119 之9 號地
    號土地，我也都有辦好云云。經查：
  (一)按土地之分割，除變價分割最能達到公平之結果外，以現物
    分割，如為空地，其分割較易，若已佈滿建築物，又若不願
    損及建築物，避免拆屋交地，則必按建物現況坐落之位置分
    割之，極有可能造成無法按其既有持分分配之情形，即原先
    超量建築者，必超量分得土地，原先建築較少者，則少分配
    土地，二者再就其增減互為補償。又申請土地分割登記流程
    中，須先就土地進行複丈，而複丈時係由所有權人到場指界
    ，並就界址確認後於該複丈圖上蓋章之後，以複丈結果通知
    書通知當事人，如當事人無異議始得辦理土地分割登記。經
    查，本件上開原土地所（共）有人吳田胡、許永、許月、陳
    天命、陳圭屎、陳允南、陳等人原共有土地坐落高雄縣林
    園鄉○○○段中坑門小段第119 號、第119 之1 至4 號、第
    119 之6 、第119 之7 號等七筆土地（下稱系爭土地），分
    割前全體共有人就系爭土地雖無具體劃定分管範圍，惟各自
    有其而使用之範圍，其後告訴人甲○○及伍玉源、伍玉樹、
    伍福居向陳見來（陳之繼承人）購買持分，並在系爭土地
    分割前之119 地號土地上建造房屋居住（門牌號碼：高雄縣
    林園鄉○○村○○路145 巷13號），而有具體使用建物、基
    地範圍之事實，業經告訴人甲○○於本院95年7 月11日審判
    時具結證述：被告告訴我們土地已經辦過戶為我們的名義了
    ，被告就告訴我們說要辦理分割，但被告並沒有具體告訴我
    們何人的土地分在哪裡，被告就自行去辦理了，造成後來我
    的房子部分要遭到拆除。我們委託被告他辦理土地從姓陳的
    過戶為我們的姓伍的名字，之後，辦理分割，但分割後我蓋
    的房子不全在我的分割後的土地上，而有部分在許姓的土地
    上面，這關鍵在分割前，被告沒有告訴我們確實分割的位置
    所造成的，我辦理分割的目的就是要我蓋的房子坐落在分割
    後我自己的土地上，房屋、土地要合一等語綦詳（見本院卷
    二第7 頁至第9 頁），與證人陳見來於本院另案86年度易字
    第5323號案件，於86年10月14日審判時具結證述：伊於20多
    年前已離開上開土地，之後，將自己持分之該土地賣給甲○○兄弟，由李麗華來跟伊拿印鑑證明辦理繼承登記及移轉過
    戶登記予甲○○兄弟等語綦詳，互核與證人李麗華於上開偵
    訊時亦具結證述：甲○○等四兄弟向陳見來購買持分後，辦
    理移轉過戶登記，均係交給代書即被告己○○辦理，當時並
    沒有說如何分割，況分割時也沒有同意說要分配何地，印章
    是交代書保管辦理等語情節大致符合，亦為在場被告除供述
    印章是大家當場蓋的外，其餘事實均為被告所是認（見本院
    86年度易字第5322號卷第67頁至第68頁之檢附86年10月14日
    審判筆錄），與告訴人戊○○於本院95年7 月11日審判時具
    結證述：伊沒有指界給被告看，被告只有去過伊家而已，伊
    並沒有去過現場，被告也沒有會同縣政府的人來指界，被告
    他就直接分割了等語情節大致吻合（見本院卷二第12至13頁
    ），且告訴人戊○○則於分割前第119 地號之土地（即分割
    後之119 之11地號）種植農作物一節，業據告訴人戊○○、
    甲○○於本院審理時陳述甚詳（見本院卷二第9 、13頁），
    此亦為被告所是認，並有上開高雄縣稅捐稽徵處80年至83年
    地價稅繳款書影本、土地買賣契約書在卷可證（見13688 號
    卷第19至21頁、26507 號偵卷第52頁）。是本件告訴人戊○○、甲○○上開分割前第119 地號之土地上農作物、房屋位
    置於移轉、分割後之基地坐落位置已分離，而辦理分割的目
    初始原意未達成，被告未依告訴人之指示而辦理登記，洵堪
    認定。再者，衡諸常情之社會一般常理，告訴人甲○○、戊○○已在上開系爭土地上居住或種植作物，豈有指示被告將
    其所居住房屋與所持有土地之基地分開二地各自登記所有權
    ，任自面臨日後無權占有拆屋還地不可預測險境之理，況且
    被告既為從事代書事務之人，對此自應知之甚詳，是被告辯
    稱分割後告訴人所持有之面積與分割前相同，其已完成告訴
    人所委託之事項云云，實為卸責飾詞，其無視告訴人甲○○
    、戊○○之土地使用現況及請求，再被告分割上開土地登記
    予石宏文之目的，業據被告於本院86年度易字第5322號卷第
    81頁反面最後一行之供述：（為何要將權利給石宏文？）伊
    為要使石宏文合夥，乃將上開土地權利登記給石宏文等語綦
    詳，並有上開土地登記申請書、規費單據、土地增值稅繳款
    單、所有權移轉契約書、地上權設定契約書、土地登記申請
    書、切結書、戶口名簿等在卷可佐，是被告己○○為使石宏
    文合夥而避免共有人意見分岐，俾以早日取得代書費及自己
    購買上開部分土地之權利持分，遂違背其忠誠執行受託業務
    之義務，致委任人即告訴人甲○○、戊○○對上開土地使用
    、收益及處分之利益遭受損害，應堪認定。
  (二)續查，本案下開土地於84年2 月24日，將原地號第119 號、
    第119 之1 號土地合併後，分割登記為地號第119 號、第11
    9 之1 號、第119 之8 號至第119 之13號，而告訴人甲○○
    所有之上開房屋即位於地號119 號土地上，再該119 號土地
    原先於84年2 月24日繼承登記於鄭福淇，復於84年4 月20日
    以買賣為原因，登記至人頭戶石宏文名下，再於84年5 月20
    日設定地上權新台幣10萬元、抵押權540 萬元予丁○○，嗣
    於85年10月30日由案外人趙竟瀠（原名趙靜螢）拍定，致告
    訴人甲○○所居住之房屋遭到拆除等情節，亦為被告於本院
    93 年3月12日準備程序時所是認，核與證人丁○○於本院95
    年10月17日審判程序時之證述情節相符（見本院卷二第50頁
    ），並有臺灣高等法院高雄分院88年度上易字第962 號判決
    書、上開中坑門小段分割前後之附表、系統圖、戶籍謄本、
    80年至83年地價稅繳款書影本、本院86年易字第5322號判決
    書、買賣契約書中坑門小段119 及119 之1 繼承登記詳細表
    、81年12月21日被告與鄭福淇之協議書、中坑門小段之土地
    登記簿、鄭福淇之土地所有權狀、鳳山地政事務所89 年11
    月17日（89）鳳地所政字第20683 號函及90年3 月13日（90
    ）鳳地所一字第4275號函、鳳山地政事務所（90）鳳地所一
    字第14844 號函、鳳山地政事務所90年5 月9 日（90 ） 四
    字第8067號函、土地登記申請書、規費單據、土地增值稅繳
    款單、所有權移轉契約書、地上權設定契約書、土地登記申
    請書、切結書、戶口名簿在卷可參，足認被告上開所為已致
    使告訴人甲○○、戊○○之權益受到損害，應堪認定。
  (三)末查，被告於84年2 月24日將告訴人戊○○所種植農作物之
    分割後之上開地段第119 號之11地號土地繼承登記予丙○○
    ，再於84年4 月10日設定抵押權360 萬元予吳周素英，並支
    付2 萬元予丙○○之情節，業據被告於本院95年10月17日審
    判程序時自承：我先拿新台幣（下同）20萬元給楊清祐，因
    為他們家族很大，楊清祐拿了2 萬元給證人（丙○○）等語
    綦詳，核與證人丙○○於95年10月17日本院審判程序時之證
    述情節相符，並有上開筆錄在卷可稽（見本院卷二第46至49
    頁），是被告被告另辯稱其係拿20萬購買該土地的繼承權利
    之云，核與證人丙○○於本院95年10月17日審判程序時證述
    ：伊拿到錢後，要辦理抵押時，方認識被告，亦不知其有無
    繼承權等語（見本院卷二第44頁）不一致而相互矛盾，綜上
    情節以觀，足見證人丙○○實為被告之人頭，其繼承上開地
    段第119 之11號土地後，再由被告向案外人吳周素英抵押借
    款，而獲得不法利益，顯為圖自己不法之利益，其違背任務
    ，致生損害於戊○○甚明，所辯委難採信，此部分事證明確
    ，其背信犯行，堪以認定。
二、綜上，被告接受告訴人甲○○、戊○○委任，代為辦理上開
    土地之繼承、分割登記，則被告係為告訴人處理繼承、土地
    分割登記任務之人，理應盡其義務，善為處理委託任務，詎
    被告竟意圖自己不法之利益，竟罔顧告訴人之委託任務及罔
    顧渠權益，致使告訴人所居住之房屋或農作物，於分割後位
    於人頭戶所有之土地上，被告進而將該土地抵押予他人用以
    清償自己債務，被告所為不僅已違背其受託任務，且已嚴重
    損害告訴人之利益。從而，被告所辯與事實不符，尚難採信
    。是被告所辯，均係事後卸責之詞，不足採信，其背信犯行
    之事證有確，應堪認定。
三、核被告己○○所為，係犯刑法第342 條第1 項背信罪。爰審
    酌被告受託代告訴人辦理土地分割登記，竟違背任務，於未
    知會告訴人之下，擅將土地登記予人頭戶之下並進而抵押以
    清償債務，致告訴人之房屋遭遇拆除結果之損害，為貪圖不
    法私利，侵害他人財物，惡性情節非輕，犯罪後飾詞卸責，
    未見悔意等一切情狀，爰量處如主文所示之刑，以資懲儆。
    又被告行為時之本罪法定刑之罰金刑部分，係規定：「1000
    元以下罰金」（又依修正前罰金罰鍰提高標準條例第1 條前
    段規定、提高十倍），另依95年6 月14日修正刑法施行法第
    1 之1 條規定：「中華民國94年1 月7 日刑法修正施行後，
    刑法分則編所定罰金之貨幣單位為新臺幣。94年1 月7 日刑
    法修正時，刑法分則編未修正之條文定有罰金者，自94年1
    月7 日刑法修正施行後，就其所定數額提高為30倍。但72年
    6 月26日至94年1 月7 日新增或修正之條文，就其所定數額
    提高為3 倍。」，及修正前刑法第33條第5 款規定：「罰金
    ：1 元以上」，與修正後刑法第33條第5 款規定：「罰金：
    新臺幣1 千元以上，以百元計算之。」比較結果，修正前之
    上開罰金刑規定較有利於被告，依刑法第2 條第1 項前段之
    規定，應依修正前上開罰金刑規定，適用於本罪之罰金刑，
    並此敘明。
據上論斷，應依刑事訴訟法第299條第1項前段，刑法第342條第1
項，罰金、罰鍰提高標準條例第一項前段，判決如主文。
本案經檢察官乙○○到庭執行職務
中    華    民    國      95    年    10    月  27    日
                  刑事第三庭審判長法  官  田平安
                                  法  官  郭瓊徽
                                  法  官  施添寶
中    華    民    國    95    年    10    月    30    日
以上正本證明與原本無異。
如不服本判決，應於收受送達後10日內向本院提出上訴書狀。
                                  書記官  陳威志
附錄本判決論罪之法條：
刑法第342 條第1 項
為他人處理事務，意圖為自己或第三人不法之利益或損害本人之
利益，而為違背其任務之行為，致生損害於本人之財產或其他利
益者，處五年以下有期徒刑、拘役或科或併科一千元以下罰金。


司法院資訊處製作；財團法人民間司法改革基金會備份。
